臺灣高雄地方法院民事判決　　　　　　 95年度家訴字第182號
原　　　告　乙○○
訴訟代理人　黃仕翰律師
被　　　告　甲○○
上列當事人間請求確認婚姻無效事件，本院於民國96年4 月19日
言詞辯論終結，判決如下：
    主  文
確認原告與被告間之婚姻無效。
訴訟費用由被告負擔。
    事 實 及 理 由
一、按「訴狀送達後，原告不得將原訴變更或追加他訴。但不甚
    礙被告之防禦及訴訟之終結者，不在此限。被告於訴之變更
    或追加無異議，而為本案之言詞辯論者，視為同意變更或追
    加」民事訴訟法第255 條第1 項第7 款、第2 項分別定有明
    文。原告乙○○以93年6 月4 日與被告甲○○至戶政事務所
    辦理結婚登記，惟兩造間並未舉行公開儀式為由起訴請求確
    認兩造間婚姻關係不成立，嗣於本院審理期間之96年4 月19
    日當庭追加即使有公開儀式兩人以上證人，但因違反民法第
    985 條重婚規定，備位聲明為請求確認兩造間婚姻無效，是
    原告所為訴之追加，所據以追加請求確認婚姻無效事由亦與
    起訴請求確認婚姻不成立之原因事實有部分相同，是原告所
    為訴之追加不甚礙被告之防禦及訴訟之終結，揆諸前揭民事
    訴訟法第255 條第1 項第7 款、第2 項規定並無不合，先予
    敘明。
二、原告起訴主張：原告與被告係於民國92年7月19日訂婚，惟
    同時期原告與訴外人吳煥民之婚姻關係尚存續中，嗣後原告
    於93年5 月27日與訴外人吳煥民離婚後，並於93年6 月4 日
    與被告前往戶政事務所為結婚登記結婚日期為93年6 月3 日
    ，惟93年6 月3 日當天，兩造並未舉行任何公開儀式如宴客
    ，且該辦理結婚登記所使用之結婚證書係兩造於6 月3 日私
    下製作。綜上，顯見兩造之婚姻與民法第982 條第1 項之規
    定不符，依同法第988 條第1 款之規定，應屬婚姻不成立，
    即使兩造92年7 月19日結婚當日，曾有有公開儀式兩人以上
    證人，但因違反民法第985 條重婚規定而無效，爰依據民法
    第988 條規定提起本件訴訟。並聲明：(一)先位聲明：求為確
    認兩造間婚姻關係不成立。(二)備位聲明：求為確認兩造間之
    婚姻無效等語。
    ，顯見兩造之婚姻關係成立，並有公開儀式及二人以上證人
    等語置辯。並聲明：駁回原告之訴。
三、本院得心證之理由：
  (甲)先位聲明部分：
  (一)按確認法律關係之訴，非原告有即受確認判決之法律上利益
    者，不得提起之，民事訴訟法第247 條第1 項前段定有明文
    ，又所謂即受確認判決之法律上利益，係指法律關係存否不
    明確，致原告在私法上的地位有受侵害之危險，而此危險得
    以對被告之確認判決除去者而言，有最高法院42年台上字第
    1031號判例要旨可資參照。本件原告主張其與被告間並未舉
    行公開儀式，惟戶籍上卻登載雙方於93年6 月3 日結婚，致
    其私法上之地位有受侵害之危險，而有以對被告之確認婚姻
    關係不存在判決除去之必要，揆諸前揭說明，原告提起本件
    確認訴訟，自有即受確認判決之法律上利益。
  (二)次按婚姻制度事涉公益，故結婚除須具備一般法律行為要件
    外，尚須合於民法第982 條至第985 條規定之法定要件，另
    「民事訴訟法第568 條第1 項所定婚姻無效之訴與確認婚姻
    成立或不成立之訴，兩者不同。所謂確認婚姻不成立之訴，
    係主張無結婚之事實，而有婚姻之形式；至於婚姻無效之訴
    ，則係主張有結婚之事實，而其行為無效而言」，有最高法
    院86年度台上字第483 號判決要旨足參，查本件原告起請主
    張兩造未依民法第982 條之規定舉行結婚之公開儀式，兩造
    間並無結婚之事實，卻因已向戶政機關為結婚之戶籍登記，
    而有婚姻之形式等情，揆諸前開說明，本件原告執此起訴請
    求確認兩造間婚姻不成立，於法自無不合，先此敘明。
  (三)按結婚，應有公開儀式及二人以上之證人，經依戶籍法為結
    婚之登記者，推定其已結婚，民法第982 條定有明文。所謂
    「結婚公開之儀式」，法律並未明文規定儀式之形式，但應
    指結婚之當事人應行定式之儀禮，使不特定人得以共聞共見
    並認識其為結婚者而言，最高法院著有51年台上字第551 號
    判例可供參照。本件原告主張兩造於92年7 月19日中午在台
    北市○○○路○段千采餐廳宴客係訂婚惟被告否認，並以前
    揭情詞置辯。經查：兩造於92年7 月19日中午在台北市○○
    ○路○段千采餐廳宴客舉行結婚之公開儀式，且宴請賓客，
    其結婚即符合首揭民法所規定之婚姻成立要件之事實，業據
    證人即原告之姐吳美惠到庭證稱：「（問：知悉兩造結婚之
    事？答：我在兩造結婚時，有參加他們的婚禮。兩造結婚在
    九十二年七月十九日。在台北市○○○路客家餐廳即千采餐
    廳宴客在國華人壽總公司後面，我母親有參加，因我父親已
    過世，當天大約八桌到十桌左右，被告有著西裝原告也有著
    禮服。）、（問：提示照片編號一第一排中間是何人？答：
    是我母親及原告之母親，這照片是在餐廳拍的。）、（問：
    提示照片編號二何動作？答：是戴戒指，是在千采餐廳，是
    同在一天。兩造在結婚時，我們都不知原告真正的年紀，是
    我們催他們登記戶口時才知悉原告幾歲。）」等語明確（見
    本院95年11月30日言詞辯論筆錄）；另證人即被告之姐吳姵
    甄到庭證稱：「（問：兩造結婚之事知悉否？答：知道，也
    有參加婚禮，在九十二年七月十九日，在台北市○○○路二
    段千采餐廳即國華人壽公司後面，是中午宴客，大約有八桌
    左右。原告著粉紅色禮服及被告著西裝，被告的母親及親屬
    參加，原告有他母親及二哥二嫂及鄰居及乾姊姊及原告母親
    認的女兒。）、（問：提示照片編號一第一排中間二人係何
    人？答：著黑色衣服是原告母親，著藍色衣服是我母親。）
    、（問：提示照片編號二係何動作？答：是當天戴戒指，是
    在同一天，也是千采餐廳。）」等語明確（見本院95年11月
    30日言詞辯論筆錄）；又證人即原告同事董希興到庭證稱：
    「（問：九十二年七月十九日兩造在台北市○○○路二段二
    十六巷十五之一號千采餐廳宴客之事你知悉否？答：我有參
    與。）、（問：知否當天為何要宴客？答：知悉，當天是原
    告及乙○○小姐請總公司及單位一些同事大約有五、六桌及
    以前離職同事，原告說因有喜宴及有喜餅，我也有包二千元
    的紅包，當天沒有什麼的儀式我只有跟同事一起聊天而已。
    ）、（問：原告有跟你說文定是指何意？答：是指女生即原
    告請客，主要是同事及總公司的人一起吃飯。）、（問：除
    了那一次外，你有無再參加原告跟被告的宴客？答：無，也
    不知道有無其他的婚宴，台灣人的習俗即是文定就有喜餅，
    我也有拿到喜餅。）、（問：為什麼總公司的人都要參加這
    場宴客？答：因為有收到帖子。）」等語明確（見本院95年
    12月28日言詞辯論筆錄）。再證人即被告母親吳張愛到庭證
    稱：「（問：是否認識在庭原告？答：她是我媳婦，我怎麼
    會不認識。）、（問：請陳述兩造結婚的經過？答：我拿五
    十萬給原告作為那天結婚花費支出，由原告負責去購買結婚
    所需的東西。結婚那天我有去，原告母親也有去。那天大約
    七、八桌，原告有收禮金，原告也有發喜餅。結婚之前，原
    告時常去住我家，結婚之後也是住在我家，不過現在已將近
    一年沒有再回去。）、（問：結婚時，被告都住在哪裡？答
    ：住在高雄。）、（問：為何典禮在台北舉行？答：因為原
    告的娘家和公司都在台北。）、（問：高雄有無請客？答：
    因為我先生過世，我沒有心情請客，所以大家講好在台北那
    次為結婚請客。）、（問：台北請客那天，被告的朋友有幾
    桌？答：我們只有家裡人，親戚去而已，並沒有朋友參加。
    ）」等語明確（見本院96年3 月6 日言詞辯論筆錄）；證人
    即被告被告二姐吳美如到庭證稱：「（問：兩造結婚的經過
    ？答：我父親剛過世，我母親罹患肝癌才剛開過刀，我的大
    哥也是肝癌病患末期，我母親想說快點幫被告完成他的婚姻
    大事，因為不知道時日還有多久，因為家裡環境是這樣大家
    很悲傷，親戚也不多，所以由母親拿出五十萬元辦理簡單結
    婚事宜，和女方一起在台北辦理公開結婚喜宴。因為原告是
    在台北國華人壽上班，只有星期五晚上回高雄，星期一一大
    早回台北，原告推託的理由是說假日戶政事務所都沒有辦公
    ，雖我們一直很納悶為何沒有去辦理結婚登記，他們結完婚
    之後，我們家族有出遊拍照，九十三年三月份我們也有一起
    去泰國出遊，我今天也有帶照片。那時候都不知道原告前段
    婚姻仍存在。）」等語明確（見本院96年4 月19日言詞辯論
    筆錄）。本院審酌兩造間92年7 月19日結婚宴客已具備公開
    儀式及兩人以上之證人，且兩造均著西裝、禮服，外觀上足
    使不特定人共見共聞結婚之事實，是兩造既於92年7 月19日
    舉行結婚之公開儀式，且宴請賓客，其結婚即符合首揭民法
    所規定之婚姻成立要件，兩造婚姻於92年7 月19日舉行婚禮
    並宴客即已成立，並不因當時未向戶政單位為結婚登記而受
    影響，本件原告先位聲明確認兩造之婚姻不存在，為無理由
    。
  (乙)備位聲明部分：
  (一)按「有配偶者，不得重婚。」、「結婚違反第983 條或第
    985 條之規定者無效。」民法第985 條、第988 條第2 款分
    別定有明文。
  (二)原告主張兩造於92年7 月19日結婚時，當時原告與前配偶吳
    煥民婚姻關係尚存續等情，業據原告提出兩造戶籍謄本，被
    告則辯稱係事後才知悉。經查：原告主張之上開事實，互核
    兩造戶籍謄本，其中原告戶籍謄本記事欄記載：「原配偶李
    建華（離）民81.1.30 與吳煥民結婚... 原姓名游淑貞特殊
    原因92年3 月17日第一次改名，民國93年5 月27日與吳煥民
    離婚，民國93年6 月3 日與甲○○結婚。」等情，有原告提
    出戶籍謄本在卷足憑，且為被告所不爭執，堪信原告此部份
    主張為真實，揆諸前開說明，原告備位聲明請求確認兩造間
    婚姻無效，為有理由。
四、據上論結，本件原告之訴為有理由，依民事訴訟法第78條規
    定，判決如主文。
中　　華　　民　　國　　96　　年　　4　　月　　30　　日
                     臺灣高雄地方法院家事法庭
                          法  官  何清富
正本係照原本作成。
如不服本判決，應於送達後20日內，向本院提出上訴狀並表明上
訴理由，如於本判決宣示後送達前提起上訴者，應於判決送達後
10日內補提上訴理由書（須附繕本）。
中　　華　　民　　國　　96　　年　　4 　　月　　30　　日
                          書記官　蔡淑貞
